【裁判字號】    91,訴,5452
【裁判日期】    950504
【裁判案由】    損害賠償
【裁判全文】
臺灣臺北地方法院民事判決              91年度訴字第5452號
    原      告  乙○○○己○.
                丙○○己○之.
                戊○○己○之.
                丁○○己○之.
                甲○○己○之.
    訴訟代理人  張家琦律師
                林鳳秋律師
    被      告  財團法人中心診所醫院
    法定代理人  癸○○
    被      告  瑞帝股份有限公司
    法定代理人  子○○
    被      告  丑○○
                辛○○
                庚○○
                寅○○
    共      同
    訴訟代理人  張安琪律師
    複  代理人  壬○○
上開當事人間請求損害賠償事件，本院於中華民國95年4月17日
言詞辯論終結，判決如下：
    主      文
原告之訴及假執行之聲請均駁回。
訴訟費用由原告負擔。
    事實及理由
一程序方面：
  (一)原告己○於起訴後之民國92年11月30日死亡，其繼承人乙○○○、丙○○、戊○○、丁○○、甲○○於94年6月20日聲
    明承受訴訟，應予准許。
  (二)被告辛○○未於言詞辯論期日到場，核無民事訴訟法第386
    條所列各款情形，應依原告之聲請，由其一造辯論而為判決
    。
  (三)按訴狀送達後，原告不得將原訴變更或追加他訴，但請求之
    基礎事實同一或不甚礙被告之防禦及訴訟之終結者，不在此
    限，民事訴訟法第255條第1項第2款、第7款定有明文。原告
    訴之聲明第1項原請求「被告財團法人中心診所醫院（以下
    簡稱中心診所）、瑞帝股份有限公司（以下簡稱瑞帝公司）
    、丑○○、辛○○、庚○○應連帶給付原告新台幣（下同）
    2,982,660元及自起訴狀繕本送達翌日起至清償日止按年利
    率5％計算之利息。」，嗣於起訴後之92年5月12日具狀追加
    被告寅○○為被告，並變更訴之聲明為「被告中心診所、瑞
    帝公司、丑○○、辛○○、庚○○、寅○○應連帶給付原告
    2,982,660元及自起訴狀繕本送達翌日起至清償日止按年利
    率5％計算之利息。」，核其請求之基礎事實同一，且不甚
    礙被告中心診所、瑞帝公司、丑○○、辛○○、庚○○之防
    禦及訴訟之終結，其變更應予准許。
二原告起訴主張：
  (一)原告乙○○○之夫己○於90年1月31日自台北榮民總醫院轉
    診至被告中心診所。轉診病歷記載己○有慢性肺阻塞性病變
    、心臟冠狀動脈血管疾病和充血性心臟衰竭等疾病。己○住
    於被告中心診所之呼吸病房，被告中心診所將呼吸病房委由
    被告瑞帝公司經營管理。被告中心診所與瑞帝公司原應對使
    用呼吸器之病人盡相當之注意義務，但其等明知BEAR33型呼
    吸器之連接管銜接處應使用「接頭」，卻未使用，僅以呼吸
    管套住頭上，致常鬆脫，危及病人安全。
  (二)91年2月13日上午8時許，受僱於被告瑞帝公司之看護即被告
    丑○○、辛○○為己○擦澡時，對呼吸管線鬆脫之連續警示
    聲響不予理會，且多次按掉消音，致己○持續缺氧，致心肺
    功能惡化，血壓、心跳測不到，意識喪失。被告寅○○為己○之主治醫師，經值班人員呼叫，被告寅○○明知被告庚○○無醫師資格，竟未立即至現場急救，延遲1個多小時方到
    場，放任被告庚○○為不當之急救，被告庚○○未施予正確
    之電擊，卻於己○有心室頻脈（心率不整之一種）之情況下
    ，連續投給心律不整之禁忌用藥bosmin，致己○心臟延遲恢
    復，長期無力收縮致血液循環欠佳，長時間缺氧而腦部病變
    而昏迷。
  (三)請求權基礎：
    (1)己○在被告中心診所接受醫療行為，成立醫療契約，而因
      可歸責於被告中心診所之事由，致原告嚴重受傷，被告中
      心診所應依民法第227條、第227條之1規定，對己○負債
      務不履行之損害賠償責任。
    (2)己○因被告丑○○、辛○○、庚○○、寅○○之過失行為
      ，致腦部缺氧而發生不可逆之病變，昏迷至92年11月30日
      死亡，被告丑○○、辛○○、庚○○、寅○○應依民法第
      185條負共同侵權行為責任；而被告丑○○、辛○○受僱
      於被告瑞帝公司，被告庚○○、寅○○受僱於被告中心診
      所，被告瑞帝公司與被告中心診所應依民法第188條負連
      帶賠償責任。
    (3)另被告瑞帝公司與被告中心診所提供之醫療服務未具通常
      可合理期待之安全性，致己○受有損害，依消費者保護法
      第7條、第51條規定，應負連帶賠償責任，己○並得請求
      損害額一倍之懲罰性賠償金。
  (四)請求賠償之項目及金額
    依民法第193條規定請求醫療費、看護費、藥品器材費，並
    依民法第195條第1項前段請求精神慰撫金。
    (1)醫療費1,274,484元：係原告於中心診所醫院就醫期間之
      醫療費用，有收據5張為證。
    (2)看護費195,000元：已支出39,000元部分，有病房代收費
      用證明單3張為證；另家人看護費用自91年2月12日起至91
      年8月12日止，每月2萬6000元，6個月為156,000元。
    (3)藥品器材費13,176元：有發票25張為證。
    (4)精神慰撫金1,500,000元。
    以上共計2,982,660元；另懲罰性賠償金同為2,982,660元。
  (五)聲明：
    (1)被告財團法人中心診所醫院、瑞帝有限公司、辛○○、丑
      ○○、辛○○、庚○○、寅○○應連帶給付原告2,982,
      660元及自起訴狀繕本送達翌日起至清償日止按年利率5％
      計算之利息。
    (2)被告財團法人中心診所醫院、瑞帝有限公司應共同給付原
      告2,982,660元之懲罰性賠償金及自起訴狀繕本送達翌日
      起至清償日止按年利率5％計算之利息。
    (3)願供擔保請准宣告假執行。
三被告答辯稱：
  (一)被告中心診所僅使用被告瑞帝公司之呼吸器材，並將擦澡翻
    身等看護工作委由被告瑞帝公司經營。其餘醫療護理工作仍
    由被告中心診所之醫師及護士執行。瑞帝公司得經營醫院管
    理顧問業，故協助被告中心診所代向人力銀行委刊招募人才
    廣告，並進行訓練。呼吸照護病房護理人員均係被告中心診
    所僱用。
  (二)關於使用BEAR33型呼吸器部分：
    (1)根據BEAR33型呼吸器之原廠裝配說明，只要內徑22mm之呼
      吸管及高效率加熱器均可使用於該型呼吸器。被告使用者
      均符合原廠安裝原則，且使用拋棄式呼吸插管，並無不當
      或危及病人安全情形。
    (2)被告並無未使用接頭之情形。且原證1之圖示並未要求一
      定要使用接頭，原廠說明書並未要求須使用原廠管線或接
      頭。原告所稱接頭，僅為管線本身頭端之白色突出物，並
      非另有獨立接頭連接管線及呼吸器，只要使用與該呼吸器
      相容之管線即可，不以用原廠管線或接頭為必要。使用拋
      棄式呼吸管係保護病患而非損害病患。
    (3)根據91年2月13日（農曆1月2日）上午8時許被告中心診所
      護理部之異常事件處理表所載之情形，可見原告對於連續
      警示聲響之功能及運作模式並不清楚，其推測之詞與事實
      不符。因該呼吸器並非僅於管線脫落時才會響，於病人體
      位改變時，亦會發出聲響。若在旁人員查看管路並未脫落
      ，表示僅為翻身之正常聲響，即應將聲響按掉，以免影響
      病房安寧，惟若在一分鐘內管線脫落現象未排除，會再次
      發出連續聲響。事發當時，病人家屬亦房內，若一再管線
      脫落，則病人無法呼吸，身體自然反應必定會掙扎，而一
      再發出聲響時，家屬豈可能置之不理？惟當時病人並無掙
      扎跡象，家屬亦未來查看。
    (4)BEAR33型呼吸器係醫用之維生器材，非消費者保護法第7
      條之商品。
    (5)看護僅幫忙擦澡翻身，非醫療行為，且及時發現原告異狀
      而呼故，並救回原告，並無處置不當。被告丑○○係中華
      民國人民之配偶，其受僱於被告瑞帝公司後，行政院勞工
      委員會已公告，大陸配偶只要持有在台居留證，即可在台
      工作，不須申請工作證。法令未要求看護員具有證照。被
      告辛○○曾參與衛生署之病房服務人員訓練班，取得結業
      證書。被告丑○○曾於宏恩醫院擔任看護工作，並在被告
      辛○○監督下進行看護工作。
  (三)關於急救部分：
    (1)原告所提原證4心室頻脈之圖形，與原證3病歷之圖形並不
      相同。再者，對心室頻脈之急救方式不僅電擊一種，CPR
      亦可達相同效果。依美國標準急救手冊，對於量測不到血
      壓及脈搏之病患，使用bosmin是正常標準程序。
    (2)己○於91年11月之心臟功能已剩27％，正常人應在54％至
      90％，故甚至大便都可能造成己○心跳停止；依護理站之
      異常事件處理表所載，己○當日有二次大便，即可能造成
      其心跳停止。被告將己○由無脈搏、心跳、血壓之狀態搶
      救回來，是正確成功之急救，無任何不當或過失。
    (3)被告庚○○係緬甸之仰光第一醫學院畢業，雖不具有醫師
      資格，但具有中華民國急救加護醫學會所發之ACLS急救執
      照，依醫師法第28條第4款規定，臨時施行急救者，不以
      具有醫師資格者為限。且依緊急醫療救護法第24條第2項
      規定，高級救護技術員在醫師預立醫囑下施行左列救護項
      目：一注射或給藥。被告庚○○經被告寅○○於電話中指
      示繼續依ACLS急救程序急救病人，並無違反醫師法。
    (4)被告寅○○並非值班醫師，然已指示被告庚○○進行急救
      。
    (5)原告主張之庚○○資格、看護執照或資格、被告瑞帝公司
      是否僱用被告中心診所護理人員，係醫院行政問題，均非
      造成己○狀態之因素。損害賠償應依因果關係理論，非以
      有無資格認定有無過失。
  (四)關於損害賠償部分
    原告所提醫療費用單據，實付金額僅70,038元，其餘則係健
    保給付金額，不得請求。己○之妻於89年2月間己○入院時
    起，每日均在醫院看護，本無工作。己○之女兒並未於上班
    時間在醫院看護。原證12之藥品器材發票非經醫師開立之處
    方用藥，又未載藥名，顯與本件無關。被告之醫療及處置既
    無過失，即無精神賠償。本件醫療行為不適用消費者保護法
    之規定。
  (五)聲明：
    (1)原告之訴及其假執行之聲請均駁回。
    (2)如受不利判決，願供擔保請准宣告免為假執行。
四兩造不爭執之事實
  (一)己○於90年1月31日自台北榮民總醫院轉診至被告中心診所
    。轉診病歷記載己○有慢性肺阻塞性病變、心臟冠狀動脈血
    管疾病和充血性心臟衰竭等疾病。
  (二)依原告所提台北榮民總醫院89年11月10日住院診斷證明書之
    記載，己○經診斷為慢性阻塞性肺病併呼吸衰竭，經氣管切
    開術接人工呼吸器，心臟衰竭、冠狀動脈性心臟病、高血壓
    ，長期臥床，須完全依賴他人養護照顧，其處置意見為：病
    人因罹患上述疾病長期臥床，屬長期慢性病，無恢復之可能
    ，完全賴他人照顧養護等語。
  (三)被告中心診所使用被告瑞帝公司之呼吸器材，並將擦澡翻身
    等看護工作委由被告瑞帝公司經營。其餘醫療護理工作由被
    告中心診所之醫師及護士執行。
  (四)91年2月13日上午8時許，己○血壓、心跳測不到，意識喪失
    ，經被告庚○○到場，連續投給bosmin。嗣原告昏迷至92年
    11月30日死亡。
  (五)己○自91年2月13日至92年11月30日死亡止，均住於被告中
    心診所。
五本院之判斷
  原告係請求被告中心診所依民法第227條、第227條之1規定負
  債務不履行之損害賠償責任，請求被告丑○○、辛○○、庚○○、寅○○應依民法第184條、185條負侵權行為損害賠償責任
  ，被告瑞帝公司與被告中心診所則應依民法第188條負連帶賠
  償責任，另請求被告瑞帝公司與被告中心診所依消費者保護法
  第7條、第51條規定負連帶賠償責任，故首應探究己○是否因
  被告之債務不履行、侵權行為而生損害。
  (一)被告中心診所、瑞帝公司、丑○○、辛○○是否因未正常使
    用BEAR33型呼吸器致管線鬆脫使己○缺氧而心跳停止？
    原告雖主張：被告中心診所與被告瑞帝公司明知BEAR33型呼
    吸器之連接管銜接處應使用接頭而未使用，僅以呼吸管套住
    頭上，致常鬆脫，受僱於被告瑞帝公司之看護即被告丑○○
    、辛○○為己○擦澡時，對呼吸管線鬆脫之連續警示聲響不
    予理會，且多次按掉消音，致己○持續缺氧，致心肺功能惡
    化、心跳停止、意識喪失等語，惟查：
    (1)依行政院衛生署醫事審議委員會鑑定書鑑定意見(二)之(7)
      後段所載：「…病患急救時的動脈血氧分析，病患並未有
      急性換氣不足的現象，應該不是因漏氣造成酸血症而導致
      休克。」等語，可知以己○急救時之動脈血氧分析，其應
      非因呼吸器漏氣造成酸血症而導致休克。
    (2)再依上開鑑定意見(二)之(7)前段所載：「呼吸器發出警示聲
      時，皆需請醫護人檢查呼吸器是否漏氣，不得自行按掉消
      音器而不予處理。但若漏氣狀況未處理，呼吸器仍會每隔
      一分鐘再出警示聲，直到異常狀態消失為止。」等語，可
      知呼吸器漏氣時會發出警示聲，若未處理漏氣狀況而按掉
      警示聲，會繼續每隔一分鐘發出警示聲。參諸被告所提91
      年2月13日上午8時15分之中心診所護理部異常事件處理表
      所載：「（會談時間：91.2.13.5PM，人員：辛○○、丑
      ○○）於早上8時，2位看護人員（辛○○：A，丑○○：B
      ）進入1103病房，為己○作常規的身體清潔工作（擦澡）
      ，A站在病人左側，B站在病人右側，要開始擦澡時，將被
      子及衣服掀起，就發現病人有大便情形，先擦完上半身後
      ，將病人右側臥，面向B，此時機器在叫，檢查管路正常
      ，並無脫落情形，病人也無異狀，便由A擦左側背部，並
      清理大便，清理乾淨後，將病人平躺，再將病人左側臥，
      面向A，此時機器在叫，再檢查管路無異常狀態，病人也
      無異狀，繼續擦右側背部，擦完後，予平躺，準備穿衣服
      ，此時機器又叫，檢查管路正常，這時發現病人又有大便
      情形，將病人面向B（右側臥），由A清理大便，清理後，
      將病人平躺，準備病人穿衣服時，發現病人臉色青青的不
      對勁，大喊臉色不對，要叫小姐，病人的女兒即從陪伴床
      起來跑出去叫小姐，小姐馬上就進去壓急救球，而另一個
      小姐就拿oximeter，一個推電擊器、急救車，開始急救病
      人」等情，可知己○擦澡期間，呼吸器共發出警示聲3次
      ，而上開擦澡過程包括兩次清理大便，歷時應不只3分鐘
      ，若呼吸器係因擦澡期間持續漏氣而發出警示聲，其次數
      應不僅3次，則無論系爭呼吸器是否有應使用接頭而未使
      用之情形，均難認己○係因呼吸管線鬆脫漏氣致持續缺氧
      而心肺功能惡化、心跳停止。
    (3)從而難謂被告中心診所或被告瑞帝公司提供之呼吸器因使
      用不當致己○發生損害，亦難謂被告丑○○、辛○○有何
      故意或過失不法侵害己○之權利。而己○既未因呼吸器使
      用不當而發生損害，原告主張：被告丑○○、辛○○未具
      護理人員資格而違反保護他人法律致生損害於己○，應負
      損害賠償責任等語，亦無足採。
  (二)被告庚○○於急救程序是否有故意或過失行為，致生損害於
    己○？
    原告雖主張：被告庚○○無醫師資格，未對己○施予正確之
    電擊，卻於己○有心室頻脈之情況下，連續投給心律不整之
    禁忌用藥bosmin，致己○心臟延遲恢復，長期無力收縮致血
    液循環欠佳，長時間缺氧而腦部病變而昏迷等語，然查：
    (1)按「醫院、診所遇有危急病人，應先予適當之急救，並即
      依其人員及設備能力予以救治或採取必要措施，不得無故
      拖延。」醫療法第60條第1項定有明文。被告庚○○已取
      得中華國急救加護醫學會高級心臟救命術訓練課程之合格
      證明，為兩造所不爭執。則被告中心診所因其病患己○發
      生危急狀況，使具有急救能力之被告庚○○先予適當之急
      救，符合其應盡之醫療義務。
    (2)依己○於91年2月13日在被告中心診所之病歷（附於本院
      91年度北調字第218號卷內）記載及行政院衛生署醫事審
      議委員會鑑定書鑑定意見(二)之(4)所載：「…病人當時已無
      心跳及血壓，護士黃婉玲已作適當處置，換上全氧及使用
      甦醒器，呼叫其他急救人員，建立靜脈管道及點滴注射及
      隨後之心肺復甦術，此為急救初期之合理處置…」等語及
      案情摘要所載：「…13日08：15被發現四肢及臉發紺、盜
      汗、冰冷、無心跳，08:21值班醫師前來處理，並給予心
      肺急救復甦術，給予Bosmin2amp，08:22心電圖顯示為心
      室纖維顫動，續給予Bosmin2amp、Atropine1amp及輸液治
      療，08:35動脈血氧檢查…08:40心臟心律幾乎停止跳動，
      續使用Bosmin，前後共計14amp，至08:42心律恢復，心室
      心律過速，血壓恢復為160/70mmHg，08:51轉入加護病房
      治療，自後病人雖生命跡象穩定，但意識未曾恢復，呈植
      物人狀態…」等語，可知己○於8時15分心跳停止後，護
      士已先給予全氧及甦醒器等適當處置，嗣經被告庚○○於
      8時21分前來處理，持續施行心肺急救復甦術及7度給予Bo
      smin等藥物，其間雖發生心室纖維顫動及心律幾乎停止等
      情形，終至於8時42分恢復心律、血壓。參諸己○當時已
      近80高齡，且於台北榮民總醫院89年11月10日住院診斷證
      明書已記載：己○經診斷為慢性阻塞性肺病併呼吸衰竭，
      經氣管切開術接人工呼吸器，心臟衰竭、冠狀動脈性心臟
      病、高血壓，長期臥床，屬長期慢性病，無恢復之可能，
      須完全依賴他人養護照顧等情，及至90年1月31日轉診病
      歷仍記載其有慢性肺阻塞性病變、心臟冠狀動脈血管疾病
      和充血性心臟衰竭等疾病等情，可知當時己○之心肺功能
      極衰弱。而被告庚○○於己○已無心跳及血壓之情況下，
      猶能於約20分鐘內持續急救至回復心跳及血壓，難謂其急
      救過程有何疏失。
    (3)上開鑑定意見(二)之(1)及(2)前段雖記載：「病患急救時心電
      圖顯示為心室頻脈之心律不整，導致血行動力學不穩，血
      壓已測量不到。根據2002新版心肺復甦術及緊急心臟照顧
      指導原則，當發生心室纖維顫動或無脈搏心室頻脈，先施
      行1至3次電擊去顫術，氣管插管，建立靜脈管道，給予升
      壓劑，再給予其他藥物治療。」、「根據文獻研究，病患
      發生心室纖維顫動或無脈搏心室頻脈時，越晚給予電擊去
      顫術，病人能存活比例就越低；…」等語，似認己○經急
      救後發生心室纖維顫動或無脈搏心室頻脈之情形時，標準
      程序須先施行1至3次電擊去顫術，然而該鑑定意見(二)之(2)
      後段亦載明：「…但即使在醫院發生心室纖維顫動或無脈
      搏心室頻脈，給予及時電擊去顫術，病人急救成功而能存
      活之比例約40至60％，但並非給予電擊去顫術，病人就一
      定能急救成功。若僅給予Bosmin時，則不易將心室不整律
      轉換回復正常心律及回復正常收縮。但Bosmin能增加心臟
      收縮能力和週邊血管血壓，配合心肺復甦術，對於重要器
      官仍能維持某些程度的血液灌流，並非亳無作用。」等語
      ，可見當己○經急救後發生心室纖維顫動或無脈搏心室頻
      脈之情形時，縱然先施行電擊去顫術，其成功存活率亦僅
      約40％至60％，不一定能急救成功。而事實上被告庚○○
      以持續施行心肺急救復甦術及7度給予Bo smin等藥物之方
      式，確已回復己○之心跳及血壓，尚難以其未施行電擊去
      顫術即謂其急救不成功。
    (4)綜上，難認己○因被告庚○○急救過程有故意或過失而生
      損害。
  (三)被告寅○○雖為己○之主治醫師，然其辯稱91年2月13日當
    日並未值班等情，為原告所不爭執，則在己○發生心跳停止
    之緊急狀況時，即難期待被告寅○○得及時前往被告中心診
    所予以急救。而被告寅○○及庚○○均陳稱當日被告寅○○
    經電話聯繫後，已向包括被告庚○○在內之急救人員指示按
    急救程序予以急救等語，而事後己○確經急救而回復心跳與
    血壓，即難謂被告寅○○有何過失致生損害於己○。。
  (四)己○固因於91年2月13日在被告中心診所經急救後昏迷，直
    至92年11月30日死亡。然醫療行為並不適用消費者保護法無
    過失責任之規定（最高法院94年度台上字笫1156號裁定、台
    灣高等法院台中分院94年度醫上字第1號判決可資參照），
    故原告主張：被告瑞帝公司與被告中心診所提供之醫療服務
    未具通常可合理期待之安全性，致己○受有損害，依消費者
    保護法第7條、第51條規定，應負連帶賠償責任等語，並無
    依據。
六綜上所述，原告依據債務不履行、侵權行為及消費者保護法之
  規定，請求被告為損害賠償，核無理由，不應准許。原告之訴
  既不應准許，則其假執行之聲請即失所依據，併予駁回。
七本件事證業已明確，兩造其餘主張陳述及所提之證據，經本院
  審酌後，認均不足以影響本判決之結果，均毋庸再予論述，附
  此敘明。
八據上論結，原告之訴為無理由，依民事訴訟法第385條第1項前
  段、第85條第1項，判決如主文。
中    華    民    國    95    年     5    月    4    日
                      民事第四庭  法  官  林玲玉
以上正本係照原本作成。
如對本判決上訴，須於判決送達後20日內向本院提出上訴狀。
中    華    民    國    95    年     5    月    4    日
                                  書記官  江虹儀


司法院資訊處製作；財團法人民間司法改革基金會備份。
